ACORDAO-COMPLETO-2524477

ACÓRDÃO 16/2022 ATA 1/2022 - PRIMEIRA CÂMARA

VISTA, relatada e discutida esta tomada de contas especial instaurada pelo antigo Ministério da Cultura em face da não comprovação da regular aplicação de R$ 480.000,00 captados no âmbito de projeto cultural cujo objeto era a realização de concertos sinfônicos e de camerata em municípios gaúchos.
ACORDAM os Ministros do Tribunal de Contas da União, reunidos em sessão da 1ª Câmara, diante das razões expostas pelo Relator e com fundamento nos arts. 1º, inciso I; 16, inciso III, alíneas "b" e "c"; 19; 23, inciso III; 26; 28, inciso II; e 57 da Lei 8.443/1992 e nos arts. 1º, inciso I; 209, inciso III; 210; 214, inciso III, alínea "a"; art. 217, §§ 1º e 2º; e 267 do Regimento Interno, em:
9.1. rejeitar as alegações de defesa de Geisa Behnem e de Geisa Behnen - ME;
9.2. julgar irregulares suas contas;
9.3. condenar Geisa Behnem (CPF XXX.215.440-XX e CNPJ 08.074.814/0001-82) ao recolhimento ao Fundo Nacional de Cultura das quantias a seguir especificadas, atualizadas monetariamente e acrescidas de juros de mora a partir das datas abaixo discriminadas até a data do recolhimento, na forma da legislação em vigor:
	Valor histórico (R$) 
	Data de ocorrência

	200.000,00
	22/6/2010

	100.000,00
	31/8/2010

	150.000,00
	29/6/2011

	30.000,00
	31/5/2011

	9.4. aplicar-lhe multa de R$ 40.000,00 (quarenta mil reais) , a ser recolhida ao Tesouro Nacional atualizada monetariamente desde a data deste Acórdão até a data do efetivo recolhimento, na forma da legislação em vigor, se paga após o vencimento do prazo abaixo;
	9.5. autorizar a cobrança judicial das dívidas, caso não atendidas as notificações;
	9.6. autorizar, se requerido, o parcelamento das dívidas em até 36 (trinta e seis) parcelas mensais sucessivas, com incidência, sobre cada parcela corrigida monetariamente, dos correspondentes juros de mora, no caso dos débitos, na forma da legislação em vigor;
	9.7. alertar aos responsáveis que o inadimplemento de qualquer parcela acarretará vencimento antecipado do saldo devedor;
	9.8. fixar prazos de 15 (quinze) dias para comprovação a este Tribunal do recolhimento integral das quantias acima indicadas ou, em caso de parcelamento, da primeira quota, e de 30 (trinta) , a contar da quota anterior, do recolhimento das demais parcelas;
	9.9. encaminhar cópia deste Acórdão às responsáveis, à Secretaria Especial de Cultura e ao Procurador-Chefe da Procuradoria da República no Estado do Rio Grande do Sul, com a informação de que a íntegra do Relatório e do Voto que o fundamentam está disponível no endereço eletrônico www.tcu.gov.br/acordaos.

Tomada de contas especial decorrente da ausência de comprovação da correta aplicação de recursos captados com amparo na Lei Rounet para realização de concertos sinfónicos e de camerata em municípios do Rio Grande do Sul.

Primeira Câmara

Secretaria Especial da Cultura

3. Responsáveis: Geisa Behnen (XXX.215.440-XX); Geisa Behnen - ME (08.074.814/0001-82)

13.1. Ministros presentes: Walton Alencar Rodrigues (Presidente) e Jorge Oliveira (Relator).
13.2. Ministros-Substitutos convocados: Augusto Sherman Cavalcanti e André Luís de Carvalho.
13.3. Ministro-Substituto presente: Weder de Oliveira.

ACORDAO-COMPLETO-2551528

Acórdão 7005/2022 - Primeira Câmara

JORGE OLIVEIRA

Inicio este relatório com a transcrição da instrução produzida na Secretaria de Controle Externo de Tomada de Contas Especial - SecexTCE, endossada pelo corpo dirigente daquela unidade técnica e a seguir transcrita (peças 64/66) :
		"Cuidam os autos de tomada de contas especial instaurada pela Secretaria de Fomento e Incentivo à Cultura - Sefic, do extinto Ministério da Cultura, em desfavor de Geisa Behnen - Me e de sua dirigente, a Sra. Geisa Behnen, em razão da não comprovação da regular aplicação dos recursos captados por força do projeto cultural Pronac 08-7521, descrito da seguinte forma: "Projeto que prevê a realização de concertos com a OSPA e a Orquestra de Camerata de Porto Alegre, de setembro de 2008 a julho de 2009, nas cidades de Caibaté, Cerro Largo, Ijuí, Santo Ângelo, Santo Antônio das Missões, São Miguel das Missões e Soledade/RS" (peça 1) .
HISTÓRICO
		A Portaria nº 775 de 27 de novembro de 2008, autorizou a captação do valor de apoio, totalizando R$ 595.230,00, no período de 01/01/2011 a 30/06/2011 (peça 5) , com prazo para execução dos recursos 01/01/2011 a 30/11/2011 (prorrogação à peça 8) , recaindo o prazo para prestação de contas em 30/12/2011.
A empresa proponente captou recursos autorizados, no montante de R$ 480.000,00, conforme atestam os recibos (peças 9, 10, 11 e 12) e os extratos bancários (peça 18) .
Após o recebimento da prestação de contas (peças 14 a 19) , o MinC diligenciou à responsável, por intermédio do Ofício nº 0520/2012 - RR-RJ/CGAA/DIC/SEFIC/MINC (peça 20 - AR peça 21) , reiterada pelo Ofício nº 1219/2012 - RR-RJ/CGAA/DIC/SEFIC/MINC (peça 22 - AR peça 24) , solicitando as correções devidas nos documentos necessários para a conclusão da análise das contas, conforme abaixo indicado:
O Anexo II - Relatório de Execução da Receita e Despesas - no seu campo 6 - Despesas - deverá ser preenchido, colocando-se em cada etapa, os itens de despesas realizadas individualmente com recursos incentivados, utilizando-se a nomenclatura da planilha orçamentária.
 O Anexo IV - Relatório Físico - Demonstrar separadamente todos os itens realizados com recursos incentivados, conforme planilha orçamentária aprovada. Solicito sua correção;
- Informar as medidas de acessibilidade físicas disponíveis nos locais onde foram realizadas as apresentações. As informações deverão ser separadas por local. Esta comprovação poderá ser por fotos;
- Enviar comprovação de democratização de acesso. Esta comprovação, inclusive a distribuição ao patrocinador, poderá ser feita por declarações de entidades beneficiadas, matérias de jornais, etc; 
- Enviar comprovação das medidas adotadas para evitar impactos ambientais nos locais de apresentação;
- Enviar comprovação das peças de divulgação - Folder, Banner, Cartaz, Mídia Impressa e Mídia Radiofônica. Estas peças deverão atender ao disposto no Art. 47 do Decreto n. 5.761, de 27 de abril de 2006 e o Art. 6° inciso IV da Instrução Normativa n° i de 05/10/2010, que define obrigatoriedade da inserção da logomarca do Ministério da Cultura nos produtos culturais provenientes de recursos incentivados. Esta comprovação poderá ser por foto, cd ou envio de uma peça;
- Discorrer e quantificar se houve geração de empregos e/ou qualificação, direta ou indiretamente relacionadas ao projeto.
Em atendimento à diligência, a responsável encaminhou os elementos constantes à peça 25, que foram analisados pelo Despacho nº 0518/2012 - RRRJ/CGAA/DIC/SEFIC/MinC (peça 26) , cuja conclusão foi pela "impossibilidade de aferir o cumprimento do objeto e objetivos" do projeto, haja vista que a prestação de contas final apresentava "dados insuficientes", "devido à falta de comprovações e informações corretas por parte do proponente". A esse respeito, destaca-se o seguinte excerto da aludida análise:
4. Em 09/03/2012 a proponente encaminha correspondência - FLS 257/264 - contendo: a) Relatório de Execução da receita e Despesa - Anexo 11, preenchido novamente errado, listando os itens aprovados, sem estarem separados nas ETAPAS, totalizando R$ 584.940,00 quando o valor captado foi de R$ 480.000,00; b) Relatório Físico - Anexo IV; c) Declaração de medidas de acessibilidade acompanhada de 01 (uma) foto, não explicitada do local, já que o projeto ocorreu em 07 (sete) cidades. A referida declaração fala apenas na disponibilização de 1.000 cadeiras o que não atende ao disposto no Art, 27 do Decreto Lei n° 5761 de 2006 e no Art. 1° da Lei 8.313 de 1991; d) Declaração de democratização de acesso. Não comprovou a distribuição do seu produto através de declarações de entidades beneficiadas, do proponente, de matérias de jornais, etc; e) Declaração de medidas de impactos ambientais. Fala apenas na colocação de 30 cestos de lixos e contratação de serviços de limpeza. As apresentações, declarado pela proponente, atingiu 50.000 espectadores, com média de 7.000/por apresentação, onde observa-se que estas medidas são insuficientes, principalmente pela falta de banheiros químicos, que foi declarado que haveria, quando da apresentação da proposta - FLS 16. Foi declarado também que a empresa contratada para Vigilância executou também serviços especializados de limpeza, o que não se comprova, principalmente porque a atividade principal e secundária da referida empresa - PROTEFORT - conforme cópia do seu CNPJ - FLS 267 - são estritamente de vigilância. t) Por último foi solicitado em atendimento ao disposto no Art. 47 de Decreto 5.671 de 27/4/2006 e Art. 6° inciso IV da n° 1 de 5/10/2010, ratificado pela n° 1 de 09/02/2012 em seu Art. 6° inciso III, comprovação das peças de divulgação - Folder, Banner, Cartaz, Mídia Imprensa e Mídia Radiofônica, todas executadas conforme Anexo II e Anexo IV, num total de R$ 26.619,00, porém nenhuma comprovação foi enviada. (Grifa-se) 
O fundamento para a instauração da Tomada de Contas Especial, conforme consignado na matriz de responsabilização originalmente elaborada pelo tomador de contas, foi a constatação da seguinte irregularidade: 
Falta de comprovações e informações corretas por parte do proponente, haja visto que a Prestação de Contas Final enviada se encontra com dados insuficientes impossibilitando uma análise adequada. Art. 47 do Decreto 5671/2006 Art. 6º, inciso IV da IN nº 1 de 05/10/2010, ratificada pela IN nº 1 de 2012 em seu Art. 6º, III Lei 8313/91 Art. 70 e inciso II do Art. 74 CF.
As responsáveis arroladas na fase interna foram devidamente comunicadas e, diante da ausência de justificativas para elidir a irregularidade e da não devolução dos recursos, instaurou-se a tomada de contas especial.
No Relatório de TCE nº 2098/2018 (peça 39) , o tomador de contas concluiu que o prejuízo importaria no valor original de R$ 480.000,00, imputando a responsabilidade a Geisa Behnen - Me e à Sra. Geisa Behnen, na condição de dirigente.
O Relatório de Auditoria da Controladoria-Geral da União ratificou as conclusões do tomador de contas (peça 41) . Após a emissão do Certificado de Auditoria, do Parecer do Dirigente do Órgão de Controle Interno (peças 42, 43 e 44) , o processo foi encaminhado ao Tribunal de Contas da União.
Na instrução inicial (peça 48) , analisando-se os documentos nos autos, concluiu-se pela necessidade de realização de citação para a seguinte irregularidade: 
Irregularidade 1: não comprovação da boa e regular aplicação dos recursos captados com amparo no Pronac 08-7521, em virtude da apresentação incompleta da prestação de contas.
Evidências da irregularidade: documentos técnicos presentes nas peças 13, 14, 15, 16, 17, 18, 19, 20, 21, 22, 23, 24, 25, 26, 27 e 28.
Normas infringidas: Art. 37, caput, c/c o art. 70, parágrafo único, da Constituição da República Federativa do Brasil, art. 93 do Decreto-lei 200/1967; art. 66, caput, do Decreto 93.872/1986, art. 10 da Instrução Normativa 71/2012; art. 4º da Decisão Normativa TCU 155/2016.
Débitos relacionados aos responsáveis Geisa Behnen - Me (CNPJ: 08.074.814/0001-82) e Geisa Behnen (CPF: XXX.215.440-XX) :
	Data de ocorrência
	Valor histórico (R$) 

	22/6/2010
	200.000,00

	31/8/2010
	100.000,00

	29/6/2011
	150.000,00

	31/5/2011
	30.000,00

Cofre credor: Fundo Nacional de Cultura.
Responsável: Geisa Behnen (CPF: XXX.215.440-XX) .
Conduta: não comprovar a boa e regular aplicação dos recursos captados com amparo no Pronac 08-7521, em virtude da apresentação incompleta da prestação de contas.
Nexo de causalidade: A não comprovação da boa e regular aplicação dos recursos captados com amparo no Pronac 08-7521, em virtude da apresentação incompleta da prestação de contas, impede o estabelecimento do nexo causal entre receitas e despesas do ajuste, resultando em presunção de dano ao erário.
Culpabilidade: não há excludentes de ilicitude, de culpabilidade e de punibilidade; é razoável supor que a responsável tinha consciência da ilicitude de sua conduta; era exigível conduta diversa da praticada, qual seja, comprovar a boa e regular aplicação dos recursos captados com amparo no Pronac 08-7521, com a apresentação da prestação de contas constituída por todos os elementos exigidos pelas normas vigentes, de modo a permitir a verificação do nexo de causalidade entre receitas e despesas do ajuste. 
Responsável: Geisa Behnen - Me (CNPJ: 08.074.814/0001-82) .
Conduta: não comprovar, por intermédio de sua dirigente, a boa e regular aplicação dos recursos captados com amparo no Pronac 08-7521, em virtude da apresentação incompleta da prestação de contas.
Nexo de causalidade: A não comprovação da boa e regular aplicação dos recursos captados com amparo no Pronac 08-7521, em virtude da apresentação incompleta da prestação de contas, impossibilita o estabelecimento do nexo causal entre as receitas e despesas do ajuste, resultando em presunção de dano ao erário.
Culpabilidade: não há excludentes de ilicitude, de culpabilidade e de punibilidade; é razoável supor que o administrador responsável pela pessoa jurídica tinha consciência da ilicitude de sua conduta; era exigível conduta diversa da praticada, qual seja, comprovar a boa e regular aplicação dos recursos captados com amparo no Pronac 08-7521, com a apresentação da prestação de contas constituída por todos os elementos exigidos pelas normas vigentes, de modo a permitir a verificação do nexo de causalidade entre receitas e despesas do ajuste.. 
Encaminhamento: citação.
Em cumprimento ao pronunciamento da unidade (peça 50) , foi efetuada citação das responsáveis, nos moldes adiante:
 Geisa Behnen - Me - promovida a citação do responsável, conforme delineado adiante:
	Comunicação: Ofício 45838/2020 - Seproc (peça 53) 
Data da Expedição: 2/9/2020
Data da Ciência: 28/9/2020 (peça 56) 
Nome Recebedor: Silvestre Santos
Observação: Ofício enviado para o endereço do responsável, conforme pesquisa na base de dados no sistema da Receita Federal, custodiada pelo TCU (peça 52) .
Fim do prazo para a defesa: 13/10/2020
	
 Geisa Behnen - promovida a citação da responsável, conforme delineado adiante:
	Comunicação: Ofício 36513/2020 - Seproc (peça 54) 
Data da Expedição: 2/9/2020
Data da Ciência: 25/9/2020 (peça 55) 
Nome Recebedor: Ilegível
Observação: Ofício enviado para o endereço do responsável, conforme pesquisa na base de dados no sistema da Receita Federal, custodiada pelo TCU (peça 52) .
Prorrogações de prazo:
	Documento
	Nova data limite

	Termo (peça 58) 
	25/10/2020

Fim do prazo para a defesa: 25/10/2020
	
Conforme Despacho de Conclusão das Comunicações Processuais (peça 61) , as providências inerentes às comunicações processuais foram concluídas. 
Por intermédio de seus advogados regularmente constituídos (peça 46) , a Sra. Geisa Behnen apresentou alegações de defesa (peças 59 e 60) , em seu nome e na qualidade de representante legal da empresa individual Geisa Behnen - ME, as quais seguem analisadas no tópico Exame Técnico, adiante.
ANÁLISE DOS PRESSUPOSTOS DE PROCEDIBILIDADE DA IN/TCU 71/2012
Avaliação de Viabilidade do Exercício do Contraditório e Ampla Defesa
Verifica-se que não houve o transcurso de mais de dez anos desde o fato gerador sem que tenha havido a notificação dos responsáveis pela autoridade administrativa federal competente (art. 6º, inciso II, c/c art. 19 da IN/TCU 71/2012, modificada pela IN/TCU 76/2016) , uma vez que o fato gerador da irregularidade sancionada ocorreu em 29/6/2011, e os responsáveis foram notificados sobre a irregularidade pela autoridade administrativa competente conforme abaixo:
0. Geisa Behnen - Me, por meio do Comunicado n°125/SEFIC/MinC (peça 29) , recebido em 19/10/2012, conforme AR (peça 32) .
0. Geisa Behnen, por meio do Comunicado n°125/SEFIC/MinC (peça 30) , recebido em 14/10/2012, conforme AR (peça 33) .
Valor de Constituição da TCE 	
Verifica-se, ainda, que o valor atualizado do débito apurado (sem juros) em 1/1/2017 é de R$ 720.222,77, portanto superior ao limite mínimo de R$ 100.000,00, na forma estabelecida conforme os arts. 6º, inciso I, e 19 da IN/TCU 71/2012, modificada pela IN/TCU 76/2016. 
OUTROS PROCESSOS/DÉBITOS NOS SISTEMAS DO TCU COM OS MESMOS RESPONSÁVEIS
Informa-se que foi encontrado processo no Tribunal com os mesmos responsáveis:
	Responsável
	Processos

	Geisa Behnen - Me
	Processo 005.602/2018-1 [TCE, aberto, "TCE instaurada pelo Ministério da Cultura em razão de omissão no dever de prestar contas (Lei Rouanet) que teve por objeto difundir a música popular brasileira instrumental através do intercâmbio entre músicos gaúchos em cidades do Rio Grande do Sul (Pronac 08-3293, processo original nº 01400.002984/08-89) "]
Processo 006.428/2019-3 [TCE, aberto, "TCE instaurada pelo (a) Secretaria Especial de Cultura em razão de Não comprovação da regular aplicação dos recursos repassados pela União, Lei Rouanet, que teve por objeto Realizar na capital de Porto Alegre/RS, o projeto Bagasexta que consiste em apresentações teatrais, uma vez por mês, sempre com uma temática nova e de humor, em busca de proporcionar inovações estéticas , fugindo do convencional dos espetáculos de mercado. (nº da TCE no sistema: 690/2017) "]
Processo 027.702/2019-7 [TCE, aberto, "TCE instaurada pelo (a) Secretaria Especial de Cultura em razão de Omissão no dever de prestar contas, Lei Rouanet, que teve por objeto Realizar um circuito de musica instrumental em quatro cidades do Estado do Rio Grande do Sul, através do intercâmbio entre músicos gaúchos como Hique Gomez, Paulinho Cardoso e a Orquestra de Sopro Eintracht. (nº da TCE no sistema: 239/2018) "]
Processo 015.985/2019-9 [TCE, aberto, "Tomada de Contas Especial instaurado pelo Ministério da Cultura ¿ MinC (atual Secretaria Especial da Cultura do Ministério da Cidadania) , em razão de irregularidade na prestação de contas dos recursos captados pela GB Produtora, empresa individual, destinados à execução do projeto cultural denominado "Concertos Riograndense",  Pronac nº 07-4828"]

	Geisa Behnen
	Processo 005.602/2018-1 [TCE, aberto, "TCE instaurada pelo Ministério da Cultura em razão de omissão no dever de prestar contas (Lei Rouanet) que teve por objeto difundir a música popular brasileira instrumental através do intercâmbio entre músicos gaúchos em cidades do Rio Grande do Sul (Pronac 08-3293, processo original nº 01400.002984/08-89) "]
Processo 006.428/2019-3 [TCE, aberto, "TCE instaurada pelo (a) Secretaria Especial de Cultura em razão de Não comprovação da regular aplicação dos recursos repassados pela União, Lei Rouanet, que teve por objeto Realizar na capital de Porto Alegre/RS, o projeto Bagasexta que consiste em apresentações teatrais, uma vez por mês, sempre com uma temática nova e de humor, em busca de proporcionar inovações estéticas, fugindo do convencional dos espetáculos de mercado. (nº da TCE no sistema: 690/2017) "]
Processo 027.702/2019-7 [TCE, aberto, "TCE instaurada pelo (a) Secretaria Especial de Cultura em razão de Omissão no dever de prestar contas, Lei Rouanet, que teve por objeto Realizar um circuito de música instrumental em quatro cidades do Estado do Rio Grande do Sul, através do intercâmbio entre músicos gaúchos como Hique Gomez, Paulinho Cardoso e a Orquestra de Sopro Eintracht. (nº da TCE no sistema: 239/2018) "]
Processo 015.985/2019-9 [TCE, aberto, "Tomada de Contas Especial instaurado pelo Ministério da Cultura ¿ MinC (atual Secretaria Especial da Cultura do Ministério da Cidadania) , em razão de irregularidade na prestação de contas dos recursos captados pela GB Produtora, empresa individual, destinados à execução do projeto cultural denominado "Concertos Riograndense", Pronac nº 07-4828"]

A tomada de contas especial está, assim, devidamente constituída e em condição de ser instruída.
EXAME TÉCNICO
A defesa apresentada pelos advogados da Sra. Geisa Behnen compõe-se de arrazoado (peça 59) e anexo integrado por cópias do material de divulgação, constituído por fotos, clippings e recortes de jornais (Doc. 2, p. 60) , cujo teor segue exposto e analisado:
Da prescrição:
Após sintetizar os fatos que precederam a instauração da Tomada de Contas Especial, no âmbito do extinto MinC, a defesa destacou que, "quer considerando a data da ocorrência da irregularidade que se pretende reparar (no caso concreto, a data da primeira captação dos recursos federais) , quer considerando a data da prestação de contas do projeto, é fato incontroverso que entre elas e a citação válida da Defendente por este E. TCU transcorreu prazo superior a 05 (cinco) anos".
Nessa linha, sustentou que estaria "absolutamente prescrita" a pretensão punitiva e ressarcitória da União, nos termos das Teses de Repercussão Geral 666, 897 e, em especial, 899 do Supremo Tribunal Federal, assim como no incidente de uniformização de jurisprudência que resultou no Acórdão 1441/2016-TCU-Plenário.
No intuito de demonstrar a evolução do tema no STF, a defesa enunciou as aludidas teses de repercussão, extraindo a conclusão a seguir exposta:
Nos dois últimos temas acima indicados, restou assentado que somente são imprescritíveis as ações de ressarcimento ao erário fundadas na prática de ato doloso  de  improbidade  administrativa,  TIPIFICADO  E  RECONHECIDO JUDICIALMENTE  EM AÇÃO  PRÓPRIA  SOB  O  RITO  DA  LEI  Nº  8.429/1992, sendo certo que em relação a TODOS OS DEMAIS ILÍCITOS, inclusive aqueles atentatórios à probidade da administração e NÃO DOLOSOS, APLICA-SE O TEMA 666, sendo prescritível a ação de reparação de danos à Fazenda Pública. (DESTAQUES DO ORIGINAL) 
Em acréscimo, ponderou que apesar da jurisprudência do TCU sustentar a tese da imprescritibilidade das ações de ressarcimento ao erário, o STF, em diversas ocasiões, vem decidindo de forma contrária, no sentido de que "as pretensões de ressarcimento ao erário prescrevem no prazo de 05 anos, tendo em vista o princípio da isonomia e o prazo estabelecido no Decreto nº 20.910/1932"
Na sequência, reportando-se aos critérios adotados por este Tribunal quanto à prescrição de sua pretensão punitiva, a defesa sustentou que esses terão que ser aplicados também, para os casos envolvendo ressarcimento ao erário, "em respeito ao princípio da celeridade e economia processuais".
Nesse sentido, remontou aos prazos prescricionais de três e cinco anos, previstos respectivamente no art. 206, §3, inciso V, do Código Civil e no Decreto nº 20.910/1932, para alegar que, sob qualquer desses fundamentos, teria se consumado a prescrição da pretensão ressarcitória da União. Segundo pontuou, no caso concreto, "entre a data de irregularidade a ser reparada (captação dos recursos - 2010 -ou, ainda, da prestação de contas -2012) " teriam transcorrido 10 (dez) anos no primeiro cenário e oito no segundo, ocorrendo a prescrição da pretensão ressarcitória.
No que se refere à prescrição da pretensão punitiva do TCU, aludiu aos votos divergentes da linha condutora que precedeu o Acórdão 1441/2016-TCU-Plenário, no incidente de uniformização de jurisprudência a respeito do tema, para requerer a consumação da prescrição, já que teriam decorrido mais de cinco anos entre o ato ilícito e a citação deste Tribunal. 
Ainda sob a perspectiva do referido incidente de uniformização de jurisprudência, alegou que "não faz sentido colocar o conhecimento do ilícito pelo TCU como marco inicial da contagem do prazo de prescrição. Isto porque antes de chegar à Corte de Contas, o suposto ato ilícito já esteve sob a fiscalização do órgão ministerial e, portanto, sob a fiscalização do Estado".
O argumento foi aduzido para sustentar que o "suposto evento danoso" que deu origem à TCE teria sido a primeira captação de recursos federais, em 22/6/2010.
Por fim, ao confirmar, no caso concreto, que a interrupção da prescrição ocorreu com a citação válida da responsável, em setembro de 2020, postulou o imediato arquivamento da TCE, uma vez que teria restado claramente demonstrada a "ocorrência da prescrição de qualquer pretensão" do Estado, em face do "suposto dano ao erário" ocasionado pela defendente.
Análise:
O Supremo Tribunal Federal - STF, no Recurso Extraordinário - RE 636.886, fixou a tese, com repercussão geral reconhecida, de que "é prescritível a pretensão de ressarcimento ao erário fundada em decisão de Tribunal de Contas" (Tema 899) . Em que pese o questionamento acerca da abrangência da tese ali firmada, no sentido de que se circunscreveria apenas ao processo de execução da condenação imposta pelo TCU (ou seja, inaplicável à pretensão de ressarcimento exercida no processo "conhecimento" da TCE) , verifica-se que o STF, por meio de decisões prolatadas pelas suas duas turmas, tem decidido de forma reiterada que se aplica o prazo prescricional de 5 anos previsto na Lei 9.873/1999 às pretensões sancionatória e ressarcitória a cargo do Tribunal de Contas da União. 
Seja por aplicação direta ou por analogia, a orientação sufragada é no sentido de que o prazo de 5 anos é compatível com a tese de que a ação e a execução prescrevem no mesmo prazo (Súmula 150 do STF) , bem como com o fato de que a Lei 9.873/1999 - que regulamenta o exercício de ação punitiva pela Administração Pública Federal, direta e indireta - regeria integralmente a prescrição no âmbito do TCU. Quanto a este último aspecto, o Ministro Luís Roberto Barroso, no voto exarado no julgamento do MS 32.201, embora tenha advertido que a atuação do TCU, em sua acepção clássica, não se qualifica como exercício do poder de polícia, ressaltou que a Lei 9.873/1999 assumiria vocação regulatória geral da prescrição do exercício da competência sancionadora da Administração Pública, sendo sua disciplina aplicável a qualquer ação punitiva da Administração Pública Federal, exceto àquelas esferas em que exista regulamentação específica. Ademais, em virtude da autonomia científica do Direito Administrativo, não haveria razão plausível para suprimir a omissão da Lei Orgânica do Tribunal de Contas da União, no tocante ao estabelecimento de um prazo prescricional próprio, valendo-se das normas de direito civil, e não das de direito administrativo.
Eis algumas ementas que evidenciam o entendimento predominante do STF:
Ementa: AGRAVO REGIMENTAL EM MANDADO DE SEGURANÇA. TOMADA DE CONTAS ESPECIAL. TRIBUNAL DE CONTAS DA UNIÃO. CONDENAÇÃO A RESSARCIMENTO AO ERÁRIO. PRESCRIÇÃO. MARCO INTERRUPTIVO. ART. 2°, II, DA LEI 9.873/1999. ATO INEQUÍVOCO DE APURAÇÃO DO FATO. DISCUSSÃO. DIREITO LÍQUIDO E CERTO. DEMONSTRAÇÃO. INOCORRÊNCIA. SUBSISTÊNCIA DA DECISÃO AGRAVADA. AGRAVO A QUE SE NEGA PROVIMENTO. I - As razões do agravo regimental são inaptas para desconstituir os fundamentos da decisão agravada, que, por isso, se mantêm hígidos. II - Aplicando-se a regulamentação da Lei 9.873/1999 ao caso concreto, observa-se que a pretensão sancionatória do TCU, em relação aos atos praticados pelo impetrante, levando-se em consideração a ocorrência de 5 causas interruptivas da prescrição, não teria sido fulminada pelo decurso do tempo. III - A pretensão do recorrente, fundada na discussão sobre os fatos apontados como marcos interruptivos da prescrição da pretensão punitiva da Administração Pública, refoge aos estreitos limites do mandamus, ante a ausência de liquidez e certeza do direito pleiteado. IV - Agravo regimental a que se nega provimento. MS 36067 ED-AgR. Órgão julgador: Segunda Turma. Relator (a) : Min. RICARDO LEWANDOWSKI. Julgamento: 18/10/2019
Ementa: AGRAVO REGIMENTAL EM RECLAMAÇÃO. TRIBUNAL DE CONTAS DA UNIÃO. TOMADA DE CONTA ESPECIAL. PRESCRIÇÃO DA PRETENSÃO PUNITIVA. RECONHECIDA EM DECISÃO DO SUPREMO TRIBUNAL FEDERAL. PRESCRITIBILIDADE DO RESSARCIMENTO AO ERÁRIO FUNDADA EM DECISÃO DE TRIBUNAL DE CONTAS. AÇÃO DE IMPROBIDADE ADMINISTRATIVA COM PEDIDO DE RESSARCIMENTO JÁ EM CURSO. AGRAVO REGIMENTAL A QUE SE NEGA PROVIMENTO. I - O acórdão do TCU determinou a formação de processo administrativo para avaliarem, efetivamente, a eventual responsabilização do agravado para o ressarcimento do dano ao erário, contrariando, assim, autoridade desta Corte no MS 35.512/DF, uma vez que houve a concessão da segurança para declarar a ocorrência da prescrição da pretensão punitiva do TCU em relação às infrações imputadas a ele, destacando-se que a União poderia perseguir os valores referentes ao ressarcimento dos danos na esfera judicial. II - Agravo regimental a que se nega provimento. (Rcl 39497 AgR. Órgão julgador: Segunda Turma. Relator (a) : Min. RICARDO LEWANDOWSKI. Julgamento: 10/10/2020) 
Ementa: MANDADO DE SEGURANÇA. DIREITO ADMINISTRATIVO. TRIBUNAL DE CONTAS DA UNIÃO. SERVIDOR DA SECRETARIA DE SAÚDE DO ESTADO DO ACRE. FISCALIZAÇÃO OMISSA E DEFICIENTE NA EXECUÇÃO DE DOIS CONVÊNIOS FIRMADOS ENTRE A SECRETARIA ESTADUAL E O MINISTÉRIO DA SAÚDE. APLICAÇÃO DE MULTA. ARTS. 28, II, E 58, II, DA LEI 8.443/1992. ART. 268, II, DO REGIMENTO INTERNO DO TCU. PRESCRIÇÃO DA PRETENSÃO SANCIONATÓRIA. OCORRÊNCIA. APLICAÇÃO DA LEI 9.873/1999. PRECEDENTES DESTE STF. MEDIDA LIMINAR DEFERIDA E RATIFICADA NO EXAME DE MÉRITO. SEGURANÇA CONCEDIDA PARA AFASTAR A MULTA APLICADA. 1. A prescrição da pretensão punitiva do TCU é regulada pela Lei 9.873/1999, descabendo a aplicação do prazo decenal previsto na legislação civil (art. 205 do Código Civil) . Ao revés, incide o prazo quinquenal previsto na Lei 9.873/1999 (MS 32201, Rel. Min. Roberto Barroso, PRIMEIRA TURMA, DJe 7/8/2017; MS 35.512-AgR, Rel. Min. Ricardo Lewandowski, SEGUNDA TURMA, DJe 21/6/2019) . 2. In casu, na linha do parecer apresentado pelo Ministério Público Federal e da decisão liminar de minha lavra, é inequívoca a superação do prazo prescricional quinquenal. Os ilícitos apontados pela Corte de Contas ocorreram em julho de 2006, tendo o processo de auditoria sido instaurado em 9/10/2006. A ordem de citação do responsável para a audiência, por sua vez, ocorreu em 25/6/2007. Entretanto, a decisão condenatória recorrível foi exarada somente em 31/5/2016, data da prolação do Acórdão 3513/2016-TCU-Primeira Câmara. 3. Ex positis, CONCEDO A SEGURANÇA unicamente para afastar a sanção de multa aplicada ao impetrante, nos autos da Tomada de Contas Processo 023.288/2006-0, máxime da ocorrência de prescrição da pretensão punitiva do Tribunal de Contas da União. MS 35940. (Órgão julgador: Primeira Turma. Relator (a) : Min. LUIZ FUX. Julgamento: 16/06/2020) .
Essa orientação também foi seguida nas seguintes decisões monocráticas: MS 36.127-MC/DF e MS 35.940-MC/DF, Rel. Min. Luiz Fux; MS 35.294, MS 35.539/DF e MS 35.971-TP/DF, Rel. Min. Marco Aurélio; MS 34.256 MC/DF, MS 36.054-MC e MS 36.067-MC/DF, Rel. Min. Ricardo Lewandowski.
O Supremo Tribunal Federal tem se pronunciado no sentido de reconhecer não só a aplicação da prescrição quinquenal com fulcro na interpretação da Lei 9.873/1999, mas também a incidência dos marcos interruptivos do prazo prescricional consignados na referida lei, tantas vezes quanto presentes os suportes fáticos (MS 32201, Relator: Min. Roberto Barroso) . 
Entendimento que também foi adotado nas seguintes decisões monocráticas: MS 36.054, MS 34.256-MC, MS 35.512 e MS 36.067-MC, todos de relatoria do Min. Ricardo Lewandowski; MS 35.294, MS 35.539 e MS 35.971-TP, todos de relatoria do Min. Marco Aurélio; MS 32.201, Rel. Min. Roberto Barroso, e MS 36.127-MC e MS 35.940-MC, Min. Luiz Fux.
Em relação ao termo inicial da contagem do prazo prescricional, o "caput" do art. 1º da Lei 9.873/1999 oferece solução que não destoa do modelo adotado pelo TCU no incidente de uniformização de jurisprudência, em que se examinou a prescrição da pretensão punitiva, nos termos do Acórdão 1441/2016-TCU-Plenário (Rel. Min. Benjamin Zymler) , com a adição da particularidade de explicitar o caso de infrações permanentes ou continuadas:
a) Regra geral: "data da prática do ato" (o que equivale a "ocorrência da irregularidade sancionada") ;
b) Regra especial: "no caso de infração permanente ou continuada, do dia em que tiver cessado".
 A Lei 9.873/1999, no art. 2º, estabelece as causas interruptivas da prescrição punitiva, consoante abaixo transcrito, já na redação conferida pela Lei 11.941/2009:
Art. 2º Interrompe-se a prescrição da ação punitiva:
I - pela notificação ou citação do indiciado ou acusado, inclusive por meio de edital;
II - por qualquer ato inequívoco, que importe apuração do fato;
III - pela decisão condenatória recorrível.
IV - por qualquer ato inequívoco que importe em manifestação expressa de tentativa de solução conciliatória no âmbito interno da administração pública federal.
 O quadro a seguir indica alguns eventos processuais, ocorridos no curso de uma TCE (fase interna e externa) - instaurada em razão de irregularidades na aplicação de recursos da União transferidos a entes subnacionais - que poderiam ser enquadrados nas causas de interrupção da prescrição acima apontadas, sem prejuízo, é claro, de outras ocorrências fáticas elegíveis como marco interruptivo, a depender da forma de proceder de cada entidade ou órgão tomador de contas.
	I - pela notificação ou citação do indiciado ou acusado, inclusive por meio de edital;
	 (i) notificação no âmbito do procedimento administrativo de ressarcimento previamente à instauração da TCE;
 (ii) notificação efetuada pelo órgão tomador de contas acerca da instauração da TCE;
 (iii) citação efetuada pelo TCU.
*Data da ciência da notificação ou citação pelos responsáveis ou de publicação do edital no DOU.

	II - por qualquer ato inequívoco, que importe apuração do fato;
* procedimento que evidencie a apuração dos fatos irregulares, com o objetivo quantificar o dano e identificar possíveis responsáveis.
	 (i) relatório de sindicância ou PAD;
 (ii) relatório de apuração de irregularidades referente ao processo administrativo prévio à instauração da TCE;
 (iii) relatórios de fiscalização, pareceres, despachos, informações e memorandos relacionados à apuração dos fatos irregulares;
 (iv) relatório do tomador de contas;
 (v) relatório do controle interno; 
 (vi) termo de instauração ou designação de instauração da TCE;
 (vii) autuação da TCE no TCU; entre outras causas.
*Há quem inclua nesse grupo diligências que comprovam providências do responsável sobre as irregularidades investigadas.

	III - pela decisão condenatória recorrível.
	 (i) Verifica-se apenas no âmbito do TCU com a data da prolação do acórdão condenatório recorrível.

	IV - por qualquer ato inequívoco que importe em manifestação expressa de tentativa de solução conciliatória no âmbito interno da administração pública federal.
	 (i) pedido de parcelamento;
 (ii) pagamento parcial do débito;
 (iii) qualquer manifestação do responsável que demonstre claramente a sua intenção de recolher o débito.

Bem se vê, portanto, que haveria uma multiplicidade de causas de interrupção da prescrição, conforme se depreende do art. 2º da Lei 9.873/1999. Tal exegese encontra respaldo em precedentes do STF, a exemplo do que se decidiu no julgamento do MS 36067 (Rel. Min. Ricardo Lewandowski) , com destaque para trecho do voto em que o Relator reconhece cinco causas de interrupção da prescrição, in verbis:
 (...) Assim, faz-se necessário levar em consideração que, apesar de os fatos objeto da apuração conduzida pela Corte de Contas remontarem aos anos de 1999 e 2000, período no qual o impetrante era Secretário de Saúde municipal, o Tribunal de Contas da União deu prosseguimento à tomada de contas especial por ter constatado a ocorrência de 5 causas interruptivas da prescrição, a saber: a) relatório de auditoria em conjunto realizada pelo Denasus e pela Secretaria Federal de Controle, lavrado em 06/07/2001, sendo este, certamente, um ato inequívoco que importou a apuração do fato (art. 2º, II, da Lei n. 9.873/1999) ; b) instauração de Tomada de Contas Especial pelo FNS, ocorrida em 05/10/2005, sendo este também, certamente, um ato inequívoco que importou a apuração do fato (art. 2º, II, da Lei n. 9.873/1999) ; c) a autuação da presente Tomada de Contas Especial no âmbito do Tribunal de Contas da União, ocorrida em 12/08/2008, sendo este também, certamente, um ato inequívoco que importou a apuração do fato (art. 2º, II, da Lei n. 9.873/1999) ; d) o ato que ordenou a citação do responsável, ora impetrante, ocorrida em 12/07/2010 (art. 2º, I, da Lei n. 9.873/1999) ; e e) o exercício do poder punitivo ocorrido em 20/06/2012, data da prolação do Acórdão 1563/2012-TCU-Plenário (art. 2º, III, da Lei n. 9.873/1999) .
No caso concreto, tendo como parâmetro a tese firmada pelo STF, no RE 636.886, no sentido de que ambas as pretensões do TCU (sancionatória e ressarcitória) se sujeitam ao prazo prescricional de 5 anos previsto na Lei 9.873/1999, considerando, ainda, o sistema prescricional descrito na citada lei, inclusive as causas de suspensão e de interrupção da prescrição, temos os seguintes eventos processuais:
a) Data da prática dos atos  (termo inicial de contagem dos prazos prescricionais) : dia 31/12/2011, dia imediatamente após o fim do prazo para apresentação da prestação de contas, uma vez que até aquela data a responsável teve oportunidade de comprovar a regular aplicação dos recursos captados com amparo no Pronac 08-7521, suprindo os elementos faltantes ou insuficientes para a aludida comprovação.
b) Notificações sobre a irregularidade, enviados pela autoridade administrativa: Ofício nº 0520/2012 - RR-RJ/CGAA/DIC/SEFIC/MINC (peça 20) , reiterado pelo Ofício nº 1219/2012 - RR-RJ/CGAA/DIC/SEFIC/MINC (peça 22) , recebidos, respectivamente, em 20/1/2012 e 27/2/2012  (ARs peças 21 e 24) .
c) Despacho nº 0518/2012 - RRRJ/CGAA/DIC/SEFIC/MinC, de 15/3/2012, que concluiu pela "impossibilidade de aferir o cumprimento do objeto e objetivos	" do projeto (peça 26) .
d) Laudo Final sobre a Prestação de Contas - CGPC/DIC/SEFIC/MinC nº 125, de 28/8/2012, no qual o titular da Sefic reprovou as contas do projeto, inabilitando a responsável.
e) Notificações para recolher o valor impugnado, enviados pela autoridade administrativa por meio dos Comunicados nos 125 e 127/Sefic, de 28/2/2011, recebidos em 19/10/2012, conforme ARs às peças 32 e 33.
f) Relatório de TCE nº 2098/2018, de 27/11/2018 (peça 39) .
g) Data de autuação da tomada de contas especial pela SecexTCE: 1/4/2020.
h) 	Despacho do titular da Secex-TCE autorizando a realização das citações propostas: 14/7/2020 (peça 50) .
Analisando-se a sequência de eventos processuais enumerados no item anterior, pode-se verificar que, sob o entendimento do STF teria ocorrido a prescrição da pretensão sancionatória e ressarcitória do TCU, uma vez que entre a notificação das responsáveis para recolherem o valor impugnado, em 19/10/2012  (peças 32 e 33) , e a emissão do Relatório de TCE, em 27/11/2018  (peça 39) , transcorreu interregno superior aos cinco anos previsto na Lei 9.873/1999. 
Não obstante, a aplicação do entendimento do STF nos processos de controle externo ainda se encontra em fase de análise pelo TCU, com vistas à apresentação de recurso ao STF. Por tal razão, vem sendo dispensado à matéria a orientação jurisprudencial então predominante, tal como se deu no Acórdão 6350/2020-TCU-Segunda Câmara, e também no Acórdão 5236/2020-TCU-Primeira Câmara, no qual o Relator, Ministro Benjamin Zymler, assim se manifestou:
Enfatizo que estou aplicando a jurisprudência atual desta Corte de Contas sobre a matéria, consolidada na Súmula 282, para a prescrição do débito apurado e, no que tange à eventual aplicação de sanções, no incidente de uniformização de jurisprudência apreciado pelo Acórdão 1441/2016-TCU-Plenário, que adotou o prazo geral de prescrição indicado no art. 205 do Código Civil. Não desconheço que recentemente o Supremo Tribunal Federal, no âmbito do RE 636886/AL, fixou o seguinte enunciado para o Tema 899: "É prescritível a pretensão de ressarcimento ao erário fundada em decisão de Tribunal de Contas". Não obstante essa respeitável decisão, ainda pairam diversas dúvidas sobre a matéria, pois é possível a conclusão de que a deliberação não tratou da prescrição do processo de controle externo levado a cabo perante o Tribunal de Contas da União, mas sim da prescrição intercorrente ocorrida durante a fase de execução do acórdão condenatório do Tribunal. (Grifos do original) 
Por outro lado, a despeito das alegações da defesa, no sentido de realçar divergências que não foram acolhidas no incidente de uniformização de jurisprudência que resultou na prolação do Acórdão 1441/2016-TCU-Plenário, o fato é que, na ocasião, firmou-se o entendimento de que a prescrição da pretensão punitiva do TCU subordina-se ao prazo prescricional geral indicado no art. 205, do Código Civil, que é de dez anos, contado da data de ocorrência da irregularidade sancionada, nos termos do art. 189, do Código Civil, sendo este prazo interrompido pelo ato que ordenar a citação, a audiência ou a oitiva do responsável.
Nesse diapasão, verifica-se que, no caso em exame, não ocorreu a prescrição da pretensão punitiva, uma vez que a irregularidade sancionada ocorreu em 31/12/2011 e o ato de ordenação da citação ocorreu em 14/7/2020.
Feitas essas considerações, manifesta-se pela rejeição da alegação de defesa ora examinada, não devendo ser acolhido o pedido de que seja reconhecida a prescrição da pretensão punitiva e ressarcitória da União, com o arquivamento da presente TCE.
Dos documentos que comprovam a execução do projeto:
Nesse tópico, a defesa elencou esclarecimentos e documentos relacionados aos pontos impugnados na conclusão do Despacho nº 0518/2012 - RRRJ/CGAA/DIC/SEFIC/MinC (peça 26) , no qual foi analisada a resposta da diligência efetuada pelo MinC junto à defendente (item 5 desta instrução) , e que serviram de fundamento à citação proposta na instrução inicial (peça 48) , senão vejamos:
a. O Anexo II - Relatório de Execução da Receita e Despesas - no seu campo 6 - Despesas - não foi preenchido, colocando-se em cada etapa, os itens de despesas realizadas individualmente com recursos incentivados, utilizando-se a nomenclatura da planilha orçamentária.
b. O Anexo IV - Relatório Físico - não demonstrou separadamente todos os itens realizados com recursos incentivados, conforme planilha orçamentária aprovada.
c. As medidas de acessibilidade oferecidas pela Defendente não foram aceitas.
d. Ausência de declaração de democratização de acesso.
e. Ausência de comprovação das medidas adotadas para evitar impactos ambientais nos locais de apresentação.
f. Ausência de comprovação de peças de divulgação.
Em face dessas irregularidades, a defesa apresentou os seguintes documentos:
a) Relatório Final de Execução (Doc. 1 - peça 59, p. 13-16) ;
b) Relatório de Execução da Receita e Despesa (Doc. 2 - peça 59, p. 17) ;
c) Relatório Físico (Doc. 3 - peça 59, p. 18-20) ;
d) Comprovação de peças de divulgação (Doc. 4 - peça 60) .
Com relação às medidas de acessibilidade, especificou as providências adotadas no Relatório Final de Execução (peça 59, p. 13-16) :
Apresentação 1: Concerto da Orquestra Sinfônica de Porto Alegre (OSPA) - 5/4/2011 - Lajeado/RS: Teriam sido disponibilizadas cadeiras para o público, com prioridade de assento para idosos e portadores de deficiência.
Apresentação 2: Concerto da Camerata de Porto Alegre - 23/5/2011 - Lajeado/RS: Idem.
Apresentação 3: Concerto da Orquestra Sinfônica de Porto Alegre (OSPA) - 31/5/2011 - Porto Alegre/RS: "O Salão de Atos da UFRGS dispõe de uma capacidade de 1162 poltronas (1150 normais/PMR; 12 para obesos) e mais 12 de acessibilidade (PCR) para cadeirante, totalizando 1174 lugares".
Apresentação 4: Concerto da Orquestra Sinfônica de Porto Alegre (OSPA) - 21/6/2011 - Porto Alegre/RS: "O Salão de Atos da UFRGS dispõe de uma capacidade de 1162 poltronas (1150 normais/PMR; 12 para obesos) e mais 12 de acessibilidade (PCR) para cadeirante, totalizando 1174 lugares".
Apresentação 5: Concerto da Orquestra Sinfônica de Porto Alegre (OSPA) - 21/6/2011 - Porto Alegre/RS - Teatro Dante Barone: Segundo informado, o teatro teria palco e plateia com vagas para cadeirantes, entre os 557 assentos.
Quanto à democratização de acesso, informou que duas das apresentações teriam sido gratuitas e, em outras três, os ingressos teriam sido comercializados a preços populares de, no máximo, R$ 20,00.
Outrossim, reportando-se às dificuldades com que a proponente teria se deparado na captação de recursos, a defesa aduziu:
Como forma de minimizar estas dificuldades, a Defendente realizou três apresentações em teatro que já contava com a estrutura necessária para os concertos. Como o projeto não previa a rubrica de "locação de teatro" ou "locação de espaço para as apresentações", a Defendente acordou com os dois locais - Teatro Dante Barone - Porto Alegre - RS e Salão de Atos da UFRGS - Porto Alegre - RS - a cobrança de ingressos a preço popular (R$ 20,00 inteira e R$ 10,00 meia-entrada) , para pagamento da locação. Com este formato, o projeto conseguiu realizar as apresentações garantindo acesso do público em geral com a comercialização a preços populares.
Em conclusão, a defesa afirmou que todos os pontos que resultaram na reprovação da prestação de contas teriam sido sanados com as alegações e documentos apresentados, comprovando-se a total execução das cinco apresentações, bem como a elaboração de "vasto material de divulgação com as logomarcas do Ministério da Cultural e da Lei de Incentivo à Cultura", de acordo com as orientações vigentes à época da execução.
Assim, por entender que os recursos captados teriam sido integralmente utilizados para a consecução do projeto, a defesa ponderou que não há que se falar em ressarcimento aos cofres públicos, sob pena de incorrer-se em locupletação indevida da União. No seu entendimento, tal condenação ofenderia os princípios da razoabilidade e proporcionalidade "já que não haveria adequação entre a medida adotada (devolução aos cofres públicos e a finalidade que se pretende alcançar (penalizar a Defendente pelas irregularidades citadas acima) ".
Por fim, a defesa postulou o reconhecimento da prescrição da pretensão punitiva e ressarcitória da União, com o arquivamento da presente TCE; ou, alternativamente, que os documentos apresentados sejam considerados suficientes para a aprovação das contas, "ainda que com ressalvas".
Análise: 
Como se vê, a defesa juntou às suas alegações um Relatório Final de Execução (Doc. 2 - peça 59, p. 13-16) , no qual especificou as medidas de acessibilidade e democratização de acesso que teriam sido adotadas nas cinco apresentações realizadas (itens c e d do Despacho nº 0518/2012 - RRRJ/CGAA/DIC/SEFIC/MinC - peça 26) , além de reapresentar o Relatório de Execução da Receita e Despesa (peça 59, p. 17) e o Relatório Físico (peça 59, p. 18-20) , preenchidos com as correções das impropriedades indicadas na fase interna desta TCE (itens a e b do aludido Despacho nº 0518/2012) . Outrossim, em complemento às alegações, apresentou material de divulgação, composto por fotos, clippings e recortes de jornais (Doc. 2, p. 60) 
No Relatório Final de Execução, após tecer considerações gerais acerca do projeto, registrou-se que, em sua concepção original, o projeto se destinava à realização de sete concertos com a Orquestra Sinfônica de Porto Alegre (OSPA) e com a Orquestra Camerata de Porto Alegre, entretanto, fora possível realizar somente cinco apresentações, uma vez que teriam sido captados apenas 80,64% do valor previsto para a execução total do projeto (R$ 480.000,00/R$ 595.230,00) .
No tocante às medidas de acessibilidade e democratização especificadas no aludido relatório, verifica-se que as informações apresentadas correspondem à capacidade de público de que dispõem o Salão de Atos da UFRGS e o Teatro Dom Barone (dias 31/5/2011, 21/6/2011 e 16/8/2011) , onde teriam se realizado os eventos de Porto Alegre, conforme apurou-se em pesquisa realizada na internet (https://www.ufrgs.br/salaodeatos/#:~:text=O%20Sal%C3%A3o%20de%20Atos%20disp%C3%B5e, para%20cadeirante%2C%20totalizando%201174%20lugares, e http://www2.al.rs.gov.br/reservadeespacos/TeatroDanteBarone/tabid/3521/Default.aspx) . Com relação às apresentações realizadas nos dias 5/4/2011 e 31/5/2011, respectivamente na Igreja Matriz Santo Inácio de Loyolla e Catedral Angelopolitana, em Lajeado-RS, as fotos à peça 60 (p. 5, 20 e 23) podem ser aceitas como comprobatórias da alegação de que, nesses eventos, teriam sido disponibilizadas cadeiras para o público, dentre o qual foi possível visualizar alguns idosos.
Outrossim, o material de divulgação constante do anexo à peça 60 (cópias de recortes de jornal e clipping) se presta a comprovar as alegações de que teriam sido praticados preços na faixa de R$ 10,00 e R$ 20,00 e adotados as logomarcas do Governo Federal (peça 60, p. 3, 8, 11, 15-19, 22-27, 32, 34, 36, 38 e 43) . 
A defesa também apresentou o Relatório de Execução da Receita e Despesa (peça 59, p. 17) , com as correções das falhas apontadas no Despacho nº 0518/2012 - RRRJ/CGAA/DIC/SEFIC/MinC (peça 26) , bem como novo Relatório Físico (peça 59, p. 18-20) mais detalhado do que os anteriormente encaminhados (peças 14 e peça 25, p. 3-4) .
Por sua vez, em relação às medidas adotadas para evitar impactos ambientais nos locais de apresentação, a defesa nada acresceu, remanescendo pendente de esclarecimentos as questões suscitadas no Despacho nº 0518/2012, tais como insuficiência na colocação de cestos de lixo e contratação de serviços de limpeza, além da ausência de banheiro químico.
Em linhas gerais, vê-se que as alegações de defesa apresentadas em favor da Sra. Geisa Behnen comprovam a realização de cinco apresentações das Orquestras Sinfônica de Porto Alegre e Camerata de Porto Alegre.
Contudo, fica evidenciado que a responsável se desviou do projeto aprovado pelo extinto MinC (peça 1) , deixando de realizar as apresentações propostas para as cidades de Caibaté, Cerro Largo, Ijuí, Santo Ângelo, Santo Antônio das Missões, São Miguel das Missões e Soledade, todas no Estado do Rio Grande do Sul, realizando-as nas cidades de Porto Alegre e Lajeado, essa distante apenas 114 km da capital.
Ademais, no projeto aprovado estava previsto que os concertos se realizariam em "espaços públicos, abertos e sem cobrança de ingressos", o que de fato não aconteceu, como demonstrado pela defesa.
Vale anotar que, em relação à falta de gratuidade nos concertos realizados, a defesa alegou que as dificuldades para a captação de recursos teriam acarretado grande prejuízo financeiro ao projeto e à proponente, que precisou, inclusive, realizar pagamentos antecipados. Por esse motivo, teriam se realizados as apresentações em teatros "que já contavam com a estrutura necessária para receber a apresentação de uma orquestra", com a cobrança de ingressos a preços populares (R$ 20 inteira e R$ 10 meia-entrada) para pagar as locações.
Embora se reconheça que a defendente executou concertos de música clássica, com a Orquestra Sinfônica e Camerata de Porto Alegre, assim preservando os fins a que se destinavam os recursos captados, fica evidente que o fez com desvio de objeto, deixando de executar o Pronac 08-7521 nos moldes em que foi aprovado, resultando em inequívoco prejuízo ao público das cidades originalmente contempladas no projeto que, ao final, não se beneficiaram do produto cultural proposto.
Essa circunstância tem sua gravidade acentuada ao se ponderar que foram realizadas apenas 71% das apresentações programadas (5/7) com o montante de 80% dos recursos originalmente previstos, e, ainda assim, cobrando-se ingressos nas apresentações realizadas em Porto Alegre.
Além de tudo que foi exposto, observa-se que não foi possível estabelecer o liame causal entre os recursos captados com amparo no projeto cultural e as despesas realizadas para a sua execução, uma vez que não foram apresentados os comprovantes (recibos, notas fiscais, RPAs etc.) das despesas indicadas na Relação de Pagamentos encaminhada com a prestação de contas (peça 13) , prejudicando a comprovação da execução financeira do projeto.
A esse respeito, cumpre asseverar que a irregularidade imputada às responsáveis foi a não comprovação da boa e regular aplicação dos recursos captados com amparo no Pronac 08-7521, em virtude da apresentação incompleta da prestação de contas.
Talvez pelo fato de se haver realizado apenas a avalição técnica (quanto ao cumprimento do objeto) , na fase interna (Despacho nº 0518/2012 - peça 26) , a defesa deixou de apresentar qualquer elemento comprobatório da execução financeira do Pronac 08-7521, notadamente os comprovantes de despesas e cheques correspondentes aos pagamentos realizados, que se fazem necessários para demonstrar o já referido nexo causal entre receitas e despesas do projeto, tal como estabelecido pela norma de regência à época (IN MinC nº 5/2010) :
Art. 73. Cabe ao proponente emitir comprovantes em favor dos doadores ou patrocinadores, bem como manter o controle documental das receitas e despesas do projeto pelo prazo de dez anos, contados da aprovação da prestação de contas, à disposição do MinC e dos órgãos de controle e fiscalização, caso seja instado a apresentá-las, conforme previsto no art. 25 da Instrução Normativa SRF nº 258, de 17 de dezembro de 2002. (Redação dada ao caput pela Instrução Normativa MinC nº 3, de 30.12.2010, DOU 31.12.2010) 
§ 1º As faturas, os recibos, as notas fiscais, os cheques emitidos e quaisquer outros documentos de que trata este artigo deverão conter a discriminação dos serviços contratados ou dos produtos adquiridos. (GRIFA-SE) 
Nesse contexto, considerando a desnaturação do Pronac 08-7521 acima exposta (itens 59-63) e ausência de comprovação financeira da totalidade dos recursos captados para a execução do aludido projeto, entende-se que as alegações de defesa examinadas devam ser rejeitadas, manifestando-se pelo julgamento de irregularidade das contas, com imputação de débito às responsáveis solidárias e aplicação de multa à empresaria individual, em contrariedade ao pedido de aprovação das contas formulado na peça de defesa (peça 59, p. 12) .
CONCLUSÃO
Em face do exame empreendido no tópico Exame Técnico, verifica-se que as alegações de defesa apresentadas em favor da Sra. Geisa Behnen e da empresa Geisa Behnen - ME demonstraram que o Pronac 08-7521 foi executado de forma diversa dos moldes aprovados pelo extinto MinC, configurando desvio de objeto, com redução das localidades e do público beneficiário originalmente previstos, trazendo inequívoco prejuízo à consecução dos fins propostos para o projeto cultural. 
Ademais, a defesa manifestou-se tão somente quanto à execução física do Pronac 08-7521 (cumprimento do objeto) , deixando de abordar a sua execução financeira e, com isso, apresentar os elementos necessários para comprovar o nexo causal entre receitas e despesas do projeto, notadamente os comprovantes de pagamentos (recibos, notas fiscais, RPAs etc.) dos quais se ressente a prestação de contas juntada aos autos.
Em virtude de se estar tratando de empresa de natureza jurídica individual, tem-se por adequada a aplicação do entendimento jurisprudencial advindo com o Acórdão 11855/2019-TCU-Primeira Câmara, no sentido de que sejam as contas julgadas irregulares, com a condenação solidária da empresa individual e a empresária ao pagamento do débito apurado, sem prejuízo da aplicação da multa prevista no art. 57 da Lei nº 8.443/1992 exclusivamente à Sra. Geisa Behnen, de forma a não caracterizar o bis in idem, posto que o patrimônio envolvido é único.
No que tange ao exame da boa-fé das responsáveis para fins de concessão de novo prazo para o recolhimento do débito sem a incidência de juros de mora (art. 202 do Regimento Interno do TCU) , entende-se que não há como reconhecê-la no presente caso, uma vez que a conduta da Sra. Geisa Behne denotou o desvio de objeto na execução do Pronac 08-7521, além da inobservância aos normativos pertinentes à prestação de contas dos recursos captados com amparo em incentivos fiscais, no âmbito do extinto Ministério da Cultura.
Por fim, reitera-se que, no caso em exame, não ocorreu a prescrição da pretensão punitiva (item 49) , uma vez que a irregularidade sancionada ocorreu em 31/12/2011 e o ato de ordenação da citação ocorreu em 14/7/2020.
PROPOSTA DE ENCAMINHAMENTO
Diante do exposto, submete-se os autos à consideração superior, propondo ao Tribunal:
a) rejeitar as alegações de defesa apresentadas pelas responsáveis Geisa Behnen (CPF: XXX.215.440-XX) e Geisa Behnen - Me (CNPJ: 08.074.814/0001-82) ;
b) com fundamento nos arts. 1º, inciso I; 16, inciso III, alíneas "b" e "c"; 19 e 23, inciso III, todos da Lei 8.443/1992, e nos arts. 1º, inciso I; 209, incisos II e III; 210 e 214, inciso III, do Regimento Interno TCU, julgar irregulares as contas das responsáveis Geisa Behnen (CPF: XXX.215.440-XX) e Geisa Behnen - Me (CNPJ: 08.074.814/0001-82) , e condená-las solidariamente ao pagamento das quantias a seguir especificadas, abatidas as quantias ressarcidas, com a fixação do prazo de quinze dias, a contar da notificação, para comprovar, perante o Tribunal (art. 214, inciso III, alínea "a", do Regimento Interno) , o recolhimento da dívida aos cofres do Fundo Nacional de Cultura, atualizada monetariamente e acrescida dos juros de mora, calculados a partir da data discriminada, até a data do recolhimento, na forma prevista na legislação em vigor:
	Valor histórico (R$) 
	Data de ocorrência

	200.000,00
	22/6/2010

	100.000,00
	31/8/2010

	150.000,00
	29/6/2011

	30.000,00
	31/5/2011

c) aplicar à responsável Geisa Behnen (CPF: XXX.215.440-XX) a multa prevista no art. 57 da Lei 8.443/1992 c/c o art. 267 do Regimento Interno do TCU, fixando-lhes o prazo de quinze dias, a contar da notificação, para que comprovem, perante o Tribunal (art. 214, III, alínea "a", do Regimento Interno do TCU) , o recolhimento da dívida aos cofres do Tesouro Nacional, atualizada monetariamente desde a data do acórdão que vier a ser proferido por este Tribunal até a data do efetivo recolhimento, se paga após o vencimento, na forma da legislação em vigor;
d) autorizar, desde logo, a cobrança judicial das dívidas, caso não atendidas as notificações, na forma do disposto no art. 28, inciso II, da Lei 8.443/1992;
e) autorizar também, desde logo, se requerido, com fundamento no art. 26, da Lei 8.443, de 1992, c/c o art. 217, §§ 1º e 2º do Regimento Interno do TCU, o parcelamento da (s) dívida (s) em até 36 parcelas, incidindo, sobre cada parcela, corrigida monetariamente, os correspondentes acréscimos legais, fixando-lhe o prazo de quinze dias, a contar do recebimento da notificação, para comprovar, perante o Tribunal, o recolhimento da primeira parcela, e de trinta dias, a contar da Ocada valor mensal, atualizado monetariamente, os juros de mora devidos, no caso do débito, na forma prevista na legislação em vigor, alertando os responsáveis de que a falta de comprovação do recolhimento de qualquer parcela importará o vencimento antecipado do saldo devedor, nos termos do § 2º do art. 217 do Regimento Interno deste Tribunal;
f) enviar cópia do Acórdão a ser prolatado à Procuradoria da República no Estado do Rio Grande do Sul, nos termos do § 3º do art. 16 da Lei 8.443/1992, c/c o § 7º do art. 209 do Regimento Interno do TCU, para adoção das medidas cabíveis; e
g) enviar cópia do Acórdão que vier a ser proferido à Secretaria Especial da Cultura e às responsáveis, para ciência;
h) informar à Procuradoria da República no Estado do Rio Grande do Sul, à Secretaria Especial da Cultura e às responsáveis que a presente deliberação, acompanhada do Relatório e do Voto que a fundamenta, está disponível para a consulta no endereço www.tcu.gov.br/acordaos, além de esclarecer que, caso requerido, o TCU poderá fornecer sem custos as correspondentes cópias, de forma impressa; e
i) informar à Procuradoria da República no Estado do Rio Grande do Sul que, nos termos do parágrafo único do art. 62 da Resolução TCU 259/2014, os procuradores e membros do Ministério Público credenciados nesta Corte podem acessar os presentes autos de forma eletrônica e automática, ressalvados apenas os casos de eventuais peças classificadas como sigilosas, as quais requerem solicitação formal."
2.	Após discorrer sobre a questão da prescrição no âmbito desta Corte e ressaltar seu posicionamento contrário à incidência repetitiva de marcos interruptivos de uma mesma natureza, quando essa prescrição é apurada nos termos da Lei 9.873/1999, o Ministério Público junto ao TCU - MPTCU endossou as conclusões e propostas de mérito da unidade técnica, apenas com a observação de que não deve haver imputação de débito solidário e de multa à microempresa, já que a personalidade jurídica e o patrimônio desta se confundem com os de sua proprietária.
	É o relatório.

8.1. César André Machado de Morais (415844/OAB-SP), Fernando Moraes Quintino da Silva (142.228/OAB-SP) e outros, representando Geisa Behnen - ME
8.2. Fernando Moraes Quintino da Silva (142.228/OAB-SP), Leo Wojdyslawski (206.971/OAB-SP), Fábio de Sá Cesnik (146717/OAB-SP), Rodrigo Kopke Salinas (146.814/OAB-SP) e outros, representando Geisa Behnenj.

Procurador Rodrigo Medeiros de Lima

TOMADA DE CONTAS ESPECIAL. FUNDO NACIONAL DE CULTURA. NÃO COMPROVAÇÃO DA CORRETA APLICAÇÃO DE RECURSOS CAPTADOS. IMPROCEDÊNCIA DAS ALEGAÇÕES DE DEFESA EM RAZÃO DA AUSÊNCIA DE COMPROVANTES DA EXECUÇÃO FINANCEIRA. IRREGULARIDADE DAS CONTAS, DÉBITO E MULTA.

TOMADA DE CONTAS ESPECIAL (TCE)

O antigo Ministério da Cultura - MinC instaurou esta tomada contas especial contra a Geisa Behnen - ME e sua dirigente Geisa Behnen em face da não comprovação, ante a insuficiência da documentação comprobatória, da regular aplicação de R$ 480.000,00 captados no âmbito do projeto cultural Pronac 08-7521, cujo objeto era a realização de concertos sinfônicos e de camerata em municípios gaúchos.
2.	Citadas no âmbito desta Corte, as responsáveis apresentaram alegações de defesa, que foram analisadas e rechaçadas pela Secretaria de Controle Externo de Tomada de Contas Especial - SecexTCE, que, ao final, opinou, em pareceres uniformes, pela irregularidade destas contas especiais e pela imputação de débito solidário e de multas às envolvidas.
3.	Após discorrer sobre a questão da prescrição no âmbito desta Corte e ressaltar seu posicionamento contrário à incidência repetitiva de marcos interruptivos de uma mesma natureza, quando essa prescrição é apurada nos termos da Lei 9.873/1999, o Ministério Público junto ao TCU - MPTCU endossou as conclusões e propostas de mérito da unidade técnica, apenas com a observação adicional de que não deve haver imputação de débito solidário e de multa à microempresa, já que a personalidade jurídica e o patrimônio desta se confundem com os de sua proprietária.
4.	No mérito, acolho tais manifestações, que incluo entre minhas razões de decidir.
5.	Em suas alegações de defesa, as responsáveis se limitaram a arguir prescrição das pretensões punitiva e indenizatória desta Corte e a apresentar material relativo à execução física das etapas do projeto.
6.	Entretanto, como apontaram a unidade técnica e a Procuradoria, os elementos apresentados demonstram que a referida execução física se deu de forma apenas parcial e distinta da prevista no projeto, além de não conterem informações sobre a execução financeira, o que, diante da ausência de comprovação da correta aplicação dos recursos captados, impede o afastamento do débito apurado.
 7.	Quanto à questão da prescrição das pretensões punitiva e ressarcitória, embora a SecexTCE e o MPTCU tenham demonstrado que ela não ocorreu em nenhum dos dois casos, quer sob os critérios do art. 205 do Código Civil e do Acórdão 1441/2016-TCU-Plenário, quer sob os parâmetros da Lei 9.873/1999, inclino-me, até que esta Corte delibere em definitivo sobre a matéria, a acompanhar a jurisprudência deste Tribunal, que considera imprescritíveis as ações de ressarcimento ao erário, nos termos da Súmula TCU 282 e da decisão do Supremo Tribunal Federal - STF no Mandado de Segurança - MS 26.210.
8.	Por fim, acompanho o entendimento do Parquet de que, ante a unicidade dos patrimônios da microempresa individual e de sua titular, a imputação do débito e da multa pode ser feita à pessoa física, com a indicação simultânea dos respectivos CPF e CNPJ na deliberação a ser proferida, à semelhança do que ocorreu no Acórdão 11855/2019-TCU-Primeira Câmara (Relator o Ministro-Substituto Augusto Sherman Cavalcanti) , de modo a propiciar maior eficácia na persecução de bens, em caso de eventual cobrança judicial.
	Voto, pois, pela adoção da minuta de acórdão que submeto a este Colegiado.
	TCU, Sala das Sessões, em 25 de janeiro de 2022.
JORGE OLIVEIRA 
Relator